臺灣苗栗地方法院民事判決　　　　　　　 92年度訴字第450號
原　　　告　丁○○
訴訟代理人　陳淑芬律師
複代理人　　辰○○
被　　　告　壬○○
　　　　　　癸○○KOU J.
　　　　　　　　　　　AO P.
　　　　　　丙○○
　　　　　　　　　　　2弄14.
　　　　　　戊○○
　　　　　　子○○
　　　　　　　　　　　5號
上列一人
訴訟代理人　庚○○　　住同上
被　　　告　乙○○○　住苗栗縣.
　　　　　　　　　　　身分證統.
　　　　　　卯○○　　住臺北縣.
　　　　　　　　　　　之3號
　　　　　　　　　　　身分證統.
　　　　　　未○○　　住臺北縣.
　　　　　　　　　　　之1
　　　　　　　　　　　身分證統.
　　　　　　巳○○　　住臺北市.
　　　　　　　　　　　4樓
　　　　　　　　　　　身分證統.
　　　　　　午○○○YEHK.
　　　　　　　　　　　住RUA.
　　　　　　寅○○ TSEN.
　　　　　　　　　　　住RUA.
　　　 　　　　　　　 SP,.
　　　　　　　　　　　身分證統.
　　　　　　辛○○　　住臺北市.
　　　　　　　　　　　16巷6.
　　　　　　　　　　　身分證統.
　　　　 　甲○○○　 住臺北.
　　　　　　　　　　　64巷2.
　　　　　　　　　　　身分證統.
　　　　　　丑○○　　住苗栗縣.
上列二人共同
訴訟代理人　己○○　　住同上
上列當事人間分割共有物事件，本院於民國94年7 月21日言詞辯
論終結，判決如下：
    主  文
被告卯○○、未○○、巳○○、午○○○、寅○○、辛○○、壬○○、癸○○應就其被繼承人郭慶祥所有坐落苗栗縣苗栗市○○○段一三七之二地號、地目建、面積六○一平方公尺之土地，應
有部分三六○○分之二九二辦理繼承登記。
兩造共有之前項土地應分割為：如附圖所示編號ＡＢＤＣ點連接
線部分面積一一三平方公尺分歸被告乙○○○取得，編號ＣＤＦ
Ｅ點連接線部分面積一二三平方公尺分歸被告戊○○取得，編號
ＥＦＨＧ點連接線部分面積九二平方公尺分歸被告丙○○取得，
編號ＧＨＪＩ點連接線部分面積九二平方公尺分歸原告取得，編
號ＩＪＬＫ點連接線部分面積五四平方公尺分歸被告丑○○、甲○○○按原應有部分比例保持共有取得，編號ＫＬＮＭ點連接線
部分面積一二七平方公尺按被告壬○○應有部分五六九分之一五
○、被告癸○○應有部分五六九分之一五○、被告子○○應有部
分五六九分之五○、被告卯○○、未○○、巳○○、午○○○、
寅○○、辛○○、壬○○、癸○○公同共有應有部分五六九分之
二一九之比例保持共有取得。
訴訟費用由兩造依附表二所示之比例負擔。
　　事　　實
甲、原告方面：
一、聲明：
　(一)被告卯○○、未○○、巳○○、午○○○、寅○○、辛○○
    、壬○○、癸○○應就其被繼承人郭慶祥所有坐落苗栗縣苗
    栗市○○○段137-2地號、地目建、面積601平方公尺之土地
   （下稱系爭土地），應有部分292/3600辦理繼承登記。
  (二)兩造共有之系爭土地准予分割如主文第2項所示。
二、陳述：
　(一)系爭土地為如附表一所示之共有人所共有，應有部分比例各
    如附表一所示，兩造就系爭土地並無不能分割之特約，系爭
    土地亦無不能分割之情形，因共有人間無法達成協議分割，
    為此依民法第823 條之規定提起本件訴訟，請求准予裁判分
    割，以原物分配予兩造。
  (二)共有人之一郭慶祥於起訴前民國66年1月28日死亡，故郭慶
    祥之應有部分依法應由其繼承人即被告卯○○、未○○、巳
    ○○、午○○○、寅○○、辛○○、壬○○、癸○○繼承，
    因各繼承人迄未辦理繼承登記，併請求應就系爭土地辦理繼
    承登記後，續為分割判決。
  (三)請求分割如附圖所示。
三、證據：提出地籍圖謄本、郭慶祥繼承系統表、繼承人之除戶
    謄本及戶籍謄本、外交部函、駐聖保羅辦事處函、土地登記
    謄本、照片、分割圖、附表、苗栗縣畸零地使用自治條例等
    件為證。
乙、被告方面：
壹、被告壬○○部分：
一、聲明：同意分割。
二、陳述：
    同意分割取得如附圖所示編號KLNM點連接線部分之土地。
三、證據：提出鬮分合約字書1件為證。
貳、被告子○○部分：
一、聲明：同意分割。
二、陳述：
    同意分割取得如附圖所示編號KLNM點連接線部分之土地，願
    意與被告壬○○等人維持共有。
參、被告甲○○○、丑○○部分：
一、聲明：同意分割。
二、陳述：
  (一)被告甲○○○、丑○○二人對土地之理念一致，應有部分合
    計面積達54.26 平方公尺，可單獨申請建築使用，因此被告
    二人願按原應有部分比例維持共有，不與其他被告子○○、
    壬○○等人維持共有，才能達到減少共有關係有效利用土地
    之目的。又被告丑○○、甲○○○同意分得如附圖所示編號
    IJLK點連接線範圍內之土地，亦願與原告、被告丙○○所分
    得之土地共同規劃使用。
三、證據：提出土地分割案、地籍圖、使用現況略圖、土地分割
    略圖、鬮分合約字書各1件，分割方案圖2件為證。
參、被告戊○○、乙○○○部分：
    被告戊○○、乙○○○未於最後言詞辯論期日到場，據其以
    前到場所為陳述略稱：
一、聲明：同意分割。
二、陳述：希望將房屋坐落部分各自分割給被告乙○○○、戊○○，被告乙○○○同意分割如附圖所示。
肆、被告丙○○部分：
    被告丙○○未於最後言詞辯論期日到場，據其以前到場所為
    陳述略稱：
一、聲明：同意分割。
二、陳述：分割方法採如附圖所示為適當。
伍、被告癸○○、卯○○、未○○、巳○○、午○○○、寅○○
    、辛○○部分：
    被告等均未於言詞辯論期日到場，亦未提出書狀作何聲明或
    陳述。
丙、本院依職權履勘現場，並囑託苗栗縣苗栗地政事務所測量，
    另調閱本院92年度訴字第188號分割共有物案卷。
　　理　　由
一、本件被告癸○○、丙○○、戊○○、乙○○○、卯○○、未
    ○○、巳○○、午○○○、寅○○、辛○○未於言詞辯論期
    日到場，均核無民事訴訟法第386 條所列各款情形，爰依原
    告之聲請，由其一造辯論而為判決。
二、本件原告起訴主張：系爭土地為原告與被告壬○○、癸○○
    、丙○○、甲○○○、戊○○、子○○、乙○○○及已去世
    之郭慶祥所共有，各共有人應有部分如附表一所示，郭慶祥
    之應有部分為被告卯○○、未○○、巳○○、午○○○、寅
    ○○、辛○○、壬○○、癸○○繼承，惟尚未辦理繼承登記
    ，又兩造間就系爭土地並未定有不分割之契約，就系爭土地
    使用目的，亦無不能分割之情事，惟因共有人間無法達成協
    議分割等情，業據其提出地籍圖謄本、郭慶祥繼承系統表、
    繼承人之除戶謄本及戶籍謄本、土地登記謄本等件為證，復
    經本院依職權調閱本院92年度訴字第188 號分割共有物案卷
    就卷內關於郭慶祥已死亡繼承人之除戶謄本查核屬實，並為
    曾到場之被告所不爭執（見本院卷第103 、104 、146 、
    147 頁本院協同原告及到場之被告所為之爭點整理筆錄），
    且被告癸○○、卯○○、未○○、巳○○、午○○○、寅○○、辛○○受合法通知，未於言詞辯論期日到場或以書狀爭
    執，原告之主張自堪信為真實。
三、按各共有人得隨時請求分割共有物，但因物之使用目的不能
    分割或契約定有不分割之期限者，不在此限；又共有物分割
    之方法，不能協議決定者，法院得因任何共有人之聲請，命
    為分配，民法第823 條第1 項、第824 條第2 項分別定有明
    文。查系爭土地之共有人間並未以契約定有不分割之期限，
    依其使用目的，復無不能分割之情形，則原告因共有人間無
    法達成分割之協議，訴請裁判分割系爭土地，自屬正當，應
    予准許。
四、又按因繼承於登記前已取得不動產物權者，非經登記，不得
    處分其物權，民法第759 條定有明文。再者，共有不動產之
    共有人中一人死亡，他共有人請求分割共有物時，為求訴訟
    之經濟起見，可許原告就請求繼承登記及分割共有物之訴合
    併提起，即以一訴請求該死亡共有人之繼承人辦理繼承登記
    ，並請求該繼承人於辦理繼承登記後，與原告及其餘共有人
    分割共有之不動產（最高法院70年1 月20日決議、69年度台
    上字第1134判例參照）。查系爭土地共有人郭慶祥死亡後，
    被告卯○○、未○○、巳○○、午○○○、寅○○、辛○○
    、壬○○、癸○○為其繼承人，惟尚未就系爭土地辦理繼承
    登記，揆諸上開說明，原告於系爭土地分割之處分行為前，
    請求被告卯○○、未○○、巳○○、午○○○、寅○○、辛○○、壬○○、癸○○應就被繼承人郭慶祥系爭土地應有部
    分，均應一併辦理繼承登記，核無不合，亦應准許。
五、次按共有人因共有物分割之方法不能協議決定，而提起分割
    共有物之訴，應由法院依民法第824 條命為適當之分配；共
    有物之分割方法，法院應斟酌當事人之聲明、共有物之性質
    、共有人之意願、利害關係、經濟效用及全體共有人之利益
    等因素公平決定，並不受當事人主張之拘束，法院為顧及全
    體共有人所得利用之價值等情形，本有自由裁量之權。又按
    分割共有物，以消滅共有關係為目的，法院裁判分割共有土
    地時，除因該土地內部分土地之使用目的不能分割或部分共
    有人仍願維持其共有關係，應就該部分土地不予分割或准該
    部分共有人成立新共有關係外，應將土地分配於各共有人單
    獨所有（最高法院69年度台上字第1831號判例參照）。查系
    爭土地呈不規則四邊形，東側鄰長安街8 公尺寬道路，西側
    鄰可供汽車通行之巷道，系爭土地最北側如附圖所示編號1
    部分為被告乙○○○所有一、二層加強磚造三層石綿瓦屋頂
    建物，其南側如附圖所示編號2 部分則為被告戊○○所有一
    、二層加強磚造三層鐵皮頂建物，再南側鄰長安街一側為被
    告丙○○所有磚造一層建物，中間為原告所有磚造一層建物
    ，鄰巷道則為院子，如附圖所示編號3 部分則為第三人所有
    之一層鐵皮屋，其餘部分則為空地等情，業經本院履勘現場
    屬實，有勘驗筆錄、現場圖及照片在卷可稽（見本院卷第18
    0 至183 頁），並經本院囑託苗栗縣苗栗地政事務所派員鑑
    測，製有土地複丈成果圖附卷可考（見本院卷(二)第98頁）。
    本院斟酌系爭土地呈不規則狀，其上已有被告乙○○○、戊○○、丙○○、原告之建物，原告及到場之被告均表示同意
    分割如附圖所示，堪認此一分割方式符合兩造之最大利益，
    並衡量分割後各當事人對於土地利用之最大經濟效益，避免
    共有人應有部分比例較小者因單獨分割而導致無意義之土地
    細分等情，認分割如附圖所示，其分割方式應屬公平適當，
    且無需再互為金錢之補償，亦符經濟效益及全體共有人之最
    大利益，為此判決如主文第2 項所示。
六、末按分割共有物之訴，具非訟事件之性質，此類事件雖以民
    事訴訟方式處理，惟實質上並無所謂何造勝訴敗訴之問題，
    若將訴訟費用完全命形式上敗訴之當事人負擔，有欠公允（
    民事訴訟法第80條之1 立法理由參照）。是本院認本件之訴
    訟費用宜由各當事人按應有部分比例分擔較為公允，爰諭知
    如主文第3項所示。
七、據上論結，本件原告之訴為有理由，依民事訴訟法第385 條
    第1 項前段、第78條、第81條之1 、第85條第1 項但書、第
    2項，判決如主文。
中　　華　　民　　國　　94　　年　　7 　　月　　29　　日
                  民事庭法　官　沈佳宜
以上正本係照原本作成
如對本判決上訴，須於判決送達後20日內向本院提出上訴狀
中　　華　　民　　國　　94　　年　　7 　　月　　29　　日
                        書記官　李惠雯
附表一：
    ┌────────────┬──────┬─────────┐
    │     土地坐落           │  所有權人  │  應有部分        │
    ├────────────┼──────┼─────────┤
    │苗栗縣苗栗市○○○段137-│  壬○○    │  3/54            │
    │2地號、地目建、面積601平├──────┼─────────┤
    │方公尺                  │  癸○○    │  3/54            │
    │                        ├──────┼─────────┤
    │                        │  丙○○    │  5/36            │
    │                        ├──────┼─────────┤
    │                        │  丁○○    │  5/36            │
    │                        ├──────┼─────────┤
    │                        │  丙○○    │  54/3600         │
    │                        ├──────┼─────────┤
    │                        │  丁○○    │  54/3600         │
    │                        ├──────┼─────────┤
    │                        │  郭慶祥    │  292/3600        │
    │                        ├──────┼─────────┤
    │                        │  甲○○○  │  4/54            │
    │                        ├──────┼─────────┤
    │                        │  戊○○    │  11/54           │
    │                        ├──────┼─────────┤
    │                        │  子○○    │  1/54            │
    │                        ├──────┼─────────┤
    │                        │  乙○○○  │  7776/41472      │
    │                        ├──────┼─────────┤
    │                        │  丑○○    │  7/432           │
    └────────────┴──────┴─────────┘
附表二：
    ┌───────┬────────┐
    │  所有權人    │訴訟費用分擔比例│
    ├───────┼────────┤
    │   壬○○     │     3/54       │
    ├───────┼────────┤
    │   癸○○     │     3/54       │
    ├───────┼────────┤
    │   丙○○     │   554/3600     │
    ├───────┼────────┤
    │   丁○○     │   554/3600     │
    ├───────┼────────┤
    │  甲○○○    │     4/54       │
    ├───────┼────────┤
    │   戊○○     │    11/54       │
    ├───────┼────────┤
    │   子○○     │     1/54       │
    ├───────┼────────┤
    │  乙○○○    │  7776/41472    │
    ├───────┼────────┤
    │   丑○○     │    7/432       │
    ├───────┼────────┤
    │卯○○、未○○│  292/3600      │
    │、巳○○、葉郭│  （連帶負擔）  │
    │美錦、寅○○、│                │
    │辛○○、壬○○│                │
    │、癸○○      │                │
    └───────┴────────┘
